---
title: "7 广义线性模型"
author: "李老师"
date: "2025年12月"
format: html
editor: visual
---

```{r echo=FALSE,include=FALSE,results='hide'}
# 在 R 中直接指定 Anaconda 路径
library(reticulate)
# 查看已安装的 conda 环境
conda_list()

# 查看 conda 可执行文件路径
conda_binary()

# 查看 conda 版本
conda_version()
# 指定 Python 可执行文件路径
use_python("C:/Data/Anaconda/python.exe")  

# 使用 Conda 环境
use_condaenv("base")  # 使用基础环境
# 方法2：指定 Anaconda 路径
# use_condaenv("C:/Data/Anaconda")

# 验证
print(py_config())
```

## 本章导读

在前面章节中，我们系统学习了经典线性回归模型，它在处理连续型因变量与自变量之间的线性关系方面表现出色。然而，科学研究和实际应用中遇到的变量关系远不止于此。想象一下这些常见场景：医生需要预测患者是否患有某种疾病（是/否）、市场营销人员要预测客户会选择哪个产品类别（A/B/C/D）、保险公司要估计客户一年内的事故次数（0,1,2,...），或者社会科学家想了解教育水平对收入的影响（但教育水平是"初中"、"高中"、"大学"这样的类别）。

这些问题的共同特点是：**因变量或自变量不符合经典线性回归的基本假设**。面对这些挑战，传统线性回归模型显得力不从心，主要表现在：

1.  **假设限制过强**：要求因变量连续、误差项正态分布、方差齐性
2.  **预测范围不合理**：二分类概率预测可能超出\[0,1\]区间
3.  **模型解释困难**：计数数据的负值预测没有实际意义

本章将系统介绍**广义线性模型**这一强大的统计框架，它巧妙地将线性回归的基本思想推广到更广泛的变量类型。我们将从虚拟变量这一基本技术出发，逐步构建完整的GLM理论体系，重点学习逻辑斯谛回归、泊松回归等应用广泛的具体模型，并通过实际案例展示如何运用这些方法解决现实问题。

## 7.1 虚拟变量回归

### 7.1.1 分类变量的回归表达

在实际研究中，许多重要变量本质上是分类的而非连续的。例如，在研究收入决定因素时，个体的教育水平、性别、职业类型、地区等都是分类变量。这些变量虽然不能用连续的数值直接度量，但对因变量的影响却至关重要。

**虚拟变量的基本思想**是将一个具有$k$个类别的分类变量转换为$k-1$个二进制变量（0/1），使得分类信息能够纳入回归分析框架。这种转换不是简单的数值化，而是有明确的统计意义：每个虚拟变量的系数代表相应类别与参照组之间的差异。

虚拟变量的定义与创建

设分类变量$C$有$k$个互斥且完备的类别：$c_1, c_2, \ldots, c_k$。我们选择其中一个类别作为**参照组**（通常选择有实际意义的对照组或样本量最大的组），然后创建$k-1$个虚拟变量$D_1, D_2, \ldots, D_{k-1}$，其中：

$$
D_j = 
\begin{cases}
1 & \text{如果观测属于类别}c_j \\
0 & \text{否则}
\end{cases}
\quad (j=1,2,\ldots,k-1)
$$

**实例分析：教育水平变量的处理**

假设我们研究教育水平对个人年收入的影响，教育水平分为三个类别：1.初中及以下，2.高中，3.大学及以上。我们选择"初中及以下"作为参照组，创建两个虚拟变量：

| 个体 | 教育水平   | 原编码 | $D_1$（高中） | $D_2$（大学及以上） |
|------|------------|--------|---------------|---------------------|
| 1    | 初中及以下 | 1      | 0             | 0                   |
| 2    | 高中       | 2      | 1             | 0                   |
| 3    | 大学及以上 | 3      | 0             | 1                   |
| 4    | 高中       | 2      | 1             | 0                   |
| 5    | 初中及以下 | 1      | 0             | 0                   |

在回归模型中，我们不再使用原始的分类编码（1,2,3），而是使用这两个虚拟变量。这样做的优势在于：避免了将教育水平视为连续变量或等间距有序变量的错误假设。

参照组选择原则

参照组的选择不是任意的，需要考虑以下因素：

1.  **理论意义**：在实验设计中，通常选择对照组作为参照；在观察性研究中，选择最常见的类别或具有特殊意义的类别
2.  **样本量充足**：参照组应有足够多的观测，以确保参数估计的稳定性
3.  **解释便利**：选择能使结果解释最直观、最有意义的组别

在我们的教育水平例子中，选择"初中及以下"作为参照组是合理的，因为它代表了教育程度的最低水平，可以直观地衡量高中和大学教育相对于基础教育带来的收入提升。

虚拟变量陷阱及其避免

**虚拟变量陷阱**是指当错误地创建了$k$个虚拟变量（而不是$k-1$个）时，会导致完全多重共线性问题。具体来说，$k$个虚拟变量之和恒等于1（每个观测必定属于且仅属于一个类别），这与模型中的常数项（截距）完全共线。

数学上，如果模型包含截距项$\beta_0$和$k$个虚拟变量$D_1, D_2, \ldots, D_k$，则存在恒等关系：

$$
D_1 + D_2 + \cdots + D_k = 1
$$

这意味着设计矩阵$\mathbf{X}$不满秩，无法求逆，参数估计不唯一。避免陷阱的方法很简单：**对于**$k$个类别的分类变量，只创建$k-1$个虚拟变量。

有序分类变量的处理

有些分类变量存在自然顺序，如教育水平（小学\<初中\<高中\<大学）、满意度（很不满意\<不满意\<一般\<满意\<很满意）。对于这类变量，有两种处理方式：

1.  **仍使用虚拟变量方法**：放弃顺序信息，但能捕捉非线性关系
2.  **视为连续变量并引入多项式项**：保留顺序信息，但假设等间距
3.  **使用有序回归模型**：第六章后续将介绍有序逻辑斯谛回归

在实际应用中，如果类别数较少（如少于5个），且顺序关系明确，可以考虑使用虚拟变量方法，因为它更加灵活，不假设各类别的影响是等间距的。

### 7.1.2 虚拟变量在回归中的应用

将分类变量转换为虚拟变量后，我们可以将其纳入回归模型进行分析。虚拟变量的系数具有明确的解释意义：代表相应类别与参照组在因变量上的平均差异（控制其他变量后）。

单因素虚拟变量模型

考虑最简单的虚拟变量回归模型，只包含一个分类自变量：

$$
Y_i = \beta_0 + \beta_1 D_{1i} + \beta_2 D_{2i} + \varepsilon_i
$$

其中$D_1$和$D_2$的定义如前所述（以类别3为参照）。参数解释如下：

-   $\beta_0$：参照组（类别3）的均值
-   $\beta_1$：类别1与参照组的均值差
-   $\beta_2$：类别2与参照组的均值差

**假设检验**：检验$\beta_1=0$等价于检验类别1与参照组无显著差异；检验$\beta_2=0$同理。

多因素虚拟变量模型

实际研究中通常包含多个分类变量。假设我们有两个分类变量：教育水平（3类）和地区（4类）。教育水平创建2个虚拟变量$E_1, E_2$（以初中为参照），地区创建3个虚拟变量$R_1, R_2, R_3$（以东部为参照）。完整模型为：

$$
\begin{aligned}
Y_i = & \beta_0 + \beta_1 E_{1i} + \beta_2 E_{2i} + \gamma_1 R_{1i} + \gamma_2 R_{2i} + \gamma_3 R_{3i} \\
      & + \text{（可能的交互项）} + \varepsilon_i
\end{aligned}
$$

**实例分析：收入决定因素研究**

我们使用一个模拟数据集研究教育水平和地区对年收入（单位：万元）的影响。估计结果如下：

| 变量 | 系数估计 | 标准误 | t值   | p值     |
|------|----------|--------|-------|---------|
| 截距 | 8.5      | 0.3    | 28.33 | \<0.001 |
| 高中 | 2.1      | 0.4    | 5.25  | \<0.001 |
| 大学 | 5.3      | 0.4    | 13.25 | \<0.001 |
| 中部 | -0.8     | 0.4    | -2.00 | 0.046   |
| 西部 | -1.5     | 0.4    | -3.75 | \<0.001 |
| 北部 | 0.3      | 0.4    | 0.75  | 0.453   |

**结果解释**： 1. 参照组（初中教育、东部地区）的平均年收入为8.5万元 2. 高中教育者比初中教育者平均年收入高2.1万元（控制地区后） 3. 大学教育者比初中教育者平均年收入高5.3万元 4. 中部地区比东部地区平均年收入低0.8万元（控制教育水平后） 5. 西部地区比东部地区低1.5万元 7. 北部地区与东部地区无显著差异

虚拟变量与连续变量的交互

虚拟变量不仅可以作为主效应，还可以与连续变量产生交互效应，表示不同组别的斜率不同。考虑教育水平与工作经验的交互：

$$
Y_i = \beta_0 + \beta_1 D_i + \beta_2 X_i + \beta_3 (D_i \times X_i) + \varepsilon_i
$$

其中$D_i$为是否大学学历（1=是，0=否），$X_i$为工作经验（年）。模型分解：

-   非大学组：$Y_i = \beta_0 + \beta_2 X_i + \varepsilon_i$
-   大学组：$Y_i = (\beta_0 + \beta_1) + (\beta_2 + \beta_3)X_i + \varepsilon_i$

**实例分析：教育水平与工作经验对收入的交互影响**

我们对上述模型进行估计，得到：

| 变量      | 系数估计 | 标准误 | t值   | p值     |
|-----------|----------|--------|-------|---------|
| 截距      | 7.0      | 0.5    | 12.00 | \<0.001 |
| 大学      | 4.0      | 0.7    | 5.71  | \<0.001 |
| 经验      | 0.5      | 0.05   | 10.00 | \<0.001 |
| 大学×经验 | 0.2      | 0.07   | 2.86  | 0.004   |

**结果解释**： 1. 非大学毕业生：起薪7.0万元，工作经验每增加1年，收入增加0.5万元 2. 大学毕业生：起薪10.0万元（7.0+4.0），工作经验每增加1年，收入增加0.7万元（0.5+0.2） 3. 交互项显著为正，表明教育回报随工作经验增加而增加，或者说高等教育者的经验回报率更高

多项分类变量的交互

当两个分类变量都通过虚拟变量表示时，它们的交互需要创建交叉虚拟变量。假设教育水平（3类）和性别（2类）可能有交互，我们需要引入教育水平虚拟变量与性别虚拟变量的乘积项。

考虑完整的交互模型：

$$
\begin{aligned}
Y_i = & \beta_0 + \beta_1 E_{1i} + \beta_2 E_{2i} + \gamma G_i \\
      & + \delta_1 (E_{1i} \times G_i) + \delta_2 (E_{2i} \times G_i) + \varepsilon_i
\end{aligned}
$$

其中$G_i=1$表示男性，$0$表示女性。

这种设定允许不同性别在不同教育水平上有不同的收入回报。检验所有交互项$\delta_1=\delta_2=0$可以判断性别和教育水平是否存在交互效应。

### 7.1.3 模型解释与比较

组间差异的检验方法

对于包含虚拟变量的回归模型，有多种方法检验组间差异：

1.  **单个虚拟变量的t检验**：检验特定组与参照组的差异是否显著
2.  **联合F检验**：检验所有虚拟变量（对应一个分类变量）的系数是否同时为0
3.  **线性组合检验**：检验两个非参照组之间的差异，如检验$\beta_1=\beta_2$（需要计算标准误）

**实例：检验不同教育水平的收入差异**

对于模型$Y_i = \beta_0 + \beta_1 E_{1i} + \beta_2 E_{2i} + \varepsilon_i$： - 检验$\beta_1=0$：高中 vs 初中 - 检验$\beta_2=0$：大学 vs 初中 - 检验$\beta_1=\beta_2$：高中 vs 大学（需要进行线性组合检验）

线性组合检验的统计量为： $$
t = \frac{\hat{\beta}_1 - \hat{\beta}_2}{\sqrt{\text{Var}(\hat{\beta}_1) + \text{Var}(\hat{\beta}_2) - 2\text{Cov}(\hat{\beta}_1,\hat{\beta}_2)}}
$$

模型设定检验

引入虚拟变量后，需要检查模型设定是否合理：

1.  **残差分析**：检查残差是否满足同方差、独立性等假设
2.  **异常值检测**：检查是否有观测对虚拟变量系数影响过大
3.  **多重共线性诊断**：虽然虚拟变量本身不导致完全共线，但与其他变量可能产生高度相关

虚拟变量的优势与局限

**优势**： 1. 灵活性高：不假设类别间等间距 2. 解释直观：系数直接表示组间差异 3. 适用性广：可用于名义尺度和顺序尺度变量

**局限**： 1. 参数较多：$k$个类别需要$k-1$个参数，可能损失自由度 2. 参照组选择影响解释：不同参照组，系数不同 3. 多重比较问题：需要进行多次检验，可能增加第一类错误

实际应用建议

在实际研究中应用虚拟变量时，建议遵循以下步骤：

1.  **数据探索**：查看分类变量的分布，决定是否合并稀有类别
2.  **参照组选择**：基于理论意义和样本量选择参照组
3.  **模型设定**：先引入主效应，再考虑交互效应
4.  **模型诊断**：检查虚拟变量引入后的模型表现
5.  **结果解释**：结合统计显著性和实际意义解释虚拟变量系数

虚拟变量是连接分类变量与回归分析的重要桥梁，也是理解广义线性模型的基础。在后续章节中，我们将看到虚拟变量如何自然地融入广义线性模型的框架，成为处理分类自变量的标准方法。

## 7.2 广义线性模型框架

### 7.2.1 GLM的基本思想与组成部分

广义线性模型由三个核心组成部分构成，它们共同决定了模型的数学形式和统计特性。理解这三个要素是掌握GLM的关键。

1.  线性预测器

线性预测器是GLM的核心部分，它将自变量通过线性组合的形式表达：

$$
\eta_i = \beta_0 + \beta_1 X_{i1} + \beta_2 X_{i2} + \cdots + \beta_p X_{ip} = \mathbf{x}_i^T \pmb{\beta}
$$

其中： - $\eta_i$是第$i$个观测的线性预测值 - $\mathbf{x}_i = (1, X_{i1}, \ldots, X_{ip})^T$是设计向量（包含截距项） - $\pmb{\beta} = (\beta_0, \beta_1, \ldots, \beta_p)^T$是待估参数向量

线性预测器保留了经典线性回归的线性结构，这是GLM与完全非线性模型的重要区别。通过线性预测器，我们可以方便地引入虚拟变量、交互项、多项式项等，扩展模型的表达能力。

2.  连接函数

连接函数$g(\cdot)$建立了线性预测器$\eta_i$与响应变量均值$\mu_i = \mathbb{E}(Y_i)$之间的桥梁：

$$
g(\mu_i) = \eta_i
$$

等价地： $$
\mu_i = g^{-1}(\eta_i) = g^{-1}(\mathbf{x}_i^T \pmb{\beta})
$$

连接函数的选择取决于响应变量的特性： - 对于连续正态数据：恒等连接$g(\mu)=\mu$ - 对于二分类数据：Logit连接$g(\mu)=\log(\mu/(1-\mu))$或Probit连接 - 对于计数数据：对数连接$g(\mu)=\log(\mu)$

连接函数的作用是确保预测值落在合理的范围内。例如，对于二分类数据，使用Logit连接可以确保预测概率在0到1之间。

3.  响应分布

响应变量$Y_i$的分布来自指数分布族，其概率密度/质量函数可以写成如下规范形式：

$$
f(y_i; \theta_i, \phi) = \exp\left\{ \frac{y_i\theta_i - b(\theta_i)}{a(\phi)} + c(y_i, \phi) \right\}
$$

其中： - $\theta_i$是自然参数（与均值$\mu_i$相关） - $\phi$是离散参数（或称尺度参数） - $a(\phi)$、$b(\theta_i)$、$c(y_i, \phi)$是特定函数

指数分布族包含了大多数常见的统计分布，如正态分布、二项分布、泊松分布、Gamma分布等。通过选择不同的$b(\theta)$函数，可以得到不同的分布。

### 7.2.2 指数分布族的数学性质

均值与方差函数

对于指数分布族，均值$\mu_i$和方差$\text{Var}(Y_i)$有简洁的表达式：

1.  **均值**： $$
    \mu_i = \mathbb{E}(Y_i) = b'(\theta_i)
    $$ 其中$b'(\theta_i)$是$b(\theta_i)$关于$\theta_i$的一阶导数。

2.  **方差**： $$
    \text{Var}(Y_i) = b''(\theta_i) a(\phi) = V(\mu_i) a(\phi)
    $$ 其中$b''(\theta_i)$是$b(\theta_i)$的二阶导数，$V(\mu_i)$称为方差函数。

方差函数$V(\mu_i)$描述了方差如何依赖于均值。不同分布有不同的方差函数： - 正态分布：$V(\mu)=1$（常数方差） - 泊松分布：$V(\mu)=\mu$（方差等于均值） - 二项分布：$V(\mu)=\mu(1-\mu)$（方差在$\mu=0.5$时最大） - Gamma分布：$V(\mu)=\mu^2$（变异系数恒定）

常见分布的特例

| 分布 | 自然参数$\theta$ | $b(\theta)$ | 均值$\mu=b'(\theta)$ | 方差函数$V(\mu)$ | 连接函数$g(\mu)$ |
|------------|------------|------------|------------|------------|------------|
| 正态 | $\theta=\mu$ | $\theta^2/2$ | $\theta$ | 1 | $\mu$（恒等） |
| 泊松 | $\theta=\log\mu$ | $e^\theta$ | $e^\theta$ | $\mu$ | $\log\mu$ |
| 二项 | $\theta=\log[\mu/(n-\mu)]$ | $n\log(1+e^\theta)$ | $n\frac{e^\theta}{1+e^\theta}$ | $\mu(1-\mu/n)$ | $\log[\mu/(n-\mu)]$ |
| Gamma | $\theta=-1/\mu$ | $-\log(-\theta)$ | $-1/\theta$ | $\mu^2$ | $1/\mu$（倒数）或$\log\mu$ |
| 逆高斯 | $\theta=-1/(2\mu^2)$ | $-\sqrt{-2\theta}$ | $1/\sqrt{-2\theta}$ | $\mu^3$ | $1/\mu^2$ |

自然参数与典则连接

如果连接函数$g(\mu)$使得$g(\mu)=\theta$，则称该连接函数为**典则连接函数**（canonical link）。典则连接具有优良的数学性质：

1.  似然方程是$\pmb{\beta}$的线性函数
2.  信息矩阵（Fisher信息）简化为$\mathbf{X}^T\mathbf{W}\mathbf{X}$形式
3.  迭代加权最小二乘算法更稳定

常见分布的典则连接： - 正态分布：恒等连接 - 泊松分布：对数连接 - 二项分布：Logit连接 - Gamma分布：倒数连接

虽然典则连接有理论优势，但在实际应用中，有时选择非典则连接可能更合适。例如，对于二项数据，有时使用Probit连接（非典则）可能比Logit连接（典则）拟合更好。

### 7.2.3 估计与推断方法

最大似然估计原理

对于独立观测$(y_i, \mathbf{x}_i), i=1,\ldots,n$，似然函数为：

$$
L(\pmb{\beta}) = \prod_{i=1}^n f(y_i; \theta_i, \phi) = \prod_{i=1}^n \exp\left\{ \frac{y_i\theta_i - b(\theta_i)}{a(\phi)} + c(y_i, \phi) \right\}
$$

其中$\theta_i$通过连接函数与线性预测器关联：设$g(\mu_i)=\eta_i=\mathbf{x}_i^T\pmb{\beta}$，且$\mu_i=b'(\theta_i)$，则$\theta_i$是$\eta_i$的函数。

对数似然函数为：

$$
\ell(\pmb{\beta}) = \sum_{i=1}^n \left[ \frac{y_i\theta_i - b(\theta_i)}{a(\phi)} + c(y_i, \phi) \right]
$$

最大似然估计通过求解得分方程获得：

$$
\frac{\partial \ell}{\partial \beta_j} = \sum_{i=1}^n \frac{y_i - \mu_i}{a(\phi) V(\mu_i)} \frac{\partial \mu_i}{\partial \eta_i} x_{ij} = 0, \quad j=0,\ldots,p
$$

其中利用了链式法则：$\frac{\partial \mu_i}{\partial \beta_j} = \frac{\partial \mu_i}{\partial \eta_i} \frac{\partial \eta_i}{\partial \beta_j} = \frac{\partial \mu_i}{\partial \eta_i} x_{ij}$。

迭代加权最小二乘算法

GLM参数的MLE通常没有解析解，需要数值方法求解。最常用的是**迭代加权最小二乘**算法：

1.  **初始化**：给出初始估计$\hat{\pmb{\beta}}^{(0)}$，计算初始拟合值$\hat{\mu}_i^{(0)}$

2.  **计算工作响应和权重**：

    -   工作响应：$z_i^{(t)} = \eta_i^{(t)} + (y_i - \mu_i^{(t)}) \left( \frac{\partial \eta_i}{\partial \mu_i} \right)^{(t)}$
    -   权重：$w_i^{(t)} = \left[ \left( \frac{\partial \mu_i}{\partial \eta_i} \right)^2 V(\mu_i) \right]^{-1}_{(t)}$

3.  **加权最小二乘**：求解 $$
    \hat{\pmb{\beta}}^{(t+1)} = (\mathbf{X}^T \mathbf{W}^{(t)} \mathbf{X})^{-1} \mathbf{X}^T \mathbf{W}^{(t)} \mathbf{z}^{(t)}
    $$ 其中$\mathbf{W}^{(t)} = \text{diag}(w_1^{(t)}, \ldots, w_n^{(t)})$

4.  **迭代**：重复步骤2-3直到收敛

该算法的直观解释是：在每一步，我们求解一个加权最小二乘问题，其中权重根据当前拟合值不断调整。

参数推断

1.  **渐近分布**：在大样本下，MLE满足 $$
    \hat{\pmb{\beta}} \sim N(\pmb{\beta}, \mathcal{I}^{-1})
    $$ 其中$\mathcal{I}$是Fisher信息矩阵。

2.  **Wald检验**：对于单个参数$\beta_j$，检验$H_0: \beta_j=0$，使用统计量 $$
    z = \frac{\hat{\beta}_j}{\text{SE}(\hat{\beta}_j)} \sim N(0,1)
    $$ 在有限样本中，可能使用$t$分布更合适。

3.  **似然比检验**：对于嵌套模型$M_0 \subset M_1$，检验$H_0$：$M_0$足够，使用统计量 $$
    \Lambda = -2[\ell(\hat{\pmb{\beta}}_0) - \ell(\hat{\pmb{\beta}}_1)] \sim \chi^2_{df}
    $$ 其中$df = p_1 - p_0$是参数个数之差。

4.  **置信区间**：基于渐近正态性，$\beta_j$的$100(1-\alpha)\%$置信区间为 $$
    \hat{\beta}_j \pm z_{1-\alpha/2} \cdot \text{SE}(\hat{\beta}_j)
    $$

离散参数估计

对于需要估计离散参数$\phi$的分布（如正态分布、Gamma分布），$\phi$通常通过矩估计或残差方法估计：

1.  Pearson估计： $$
    \hat{\phi}_P = \frac{1}{n-p-1} \sum_{i=1}^n \frac{(y_i - \hat{\mu}_i)^2}{V(\hat{\mu}_i)}
    $$

2.  偏差估计： $$
    \hat{\phi}_D = \frac{D}{n-p-1}
    $$ 其中$D$是模型的偏差（deviance）

### 7.2.4 模型评估与比较

偏差与残差

1.  **偏差**：衡量模型拟合优度，定义为 $$
    D = 2[\ell_{\text{sat}} - \ell(\hat{\pmb{\beta}})]
    $$ 其中$\ell_{\text{sat}}$是饱和模型（参数个数等于观测数）的对数似然。

2.  **Pearson残差**： $$
    r_i^P = \frac{y_i - \hat{\mu}_i}{\sqrt{V(\hat{\mu}_i)}}
    $$

3.  **偏差残差**： $$
    r_i^D = \text{sign}(y_i - \hat{\mu}_i) \sqrt{d_i}
    $$ 其中$d_i$是第$i$个观测对总偏差的贡献。

4.  **标准化残差**：考虑杠杆值的影响 $$
    r_i = \frac{r_i^P}{\sqrt{1 - h_{ii}}}
    $$ 其中$h_{ii}$是帽子矩阵$\mathbf{H} = \mathbf{W}^{1/2}\mathbf{X}(\mathbf{X}^T\mathbf{W}\mathbf{X})^{-1}\mathbf{X}^T\mathbf{W}^{1/2}$的对角元素。

模型选择准则

1.  **AIC（赤池信息准则）**： $$
    \text{AIC} = -2\ell(\hat{\pmb{\beta}}) + 2(p+1)
    $$ 平衡模型拟合与复杂度，越小越好。

2.  **BIC（贝叶斯信息准则）**： $$
    \text{BIC} = -2\ell(\hat{\pmb{\beta}}) + (p+1)\log n
    $$ 对模型复杂度惩罚更重，倾向于选择更简单的模型。

3.  **交叉验证**：特别是$k$折交叉验证，直接评估模型的预测性能。

过离散与欠离散诊断

对于泊松和二项分布等离散分布，需要检查方差-均值关系是否符合理论假设：

1.  **过离散**：观测方差大于理论方差，常见于计数数据
    -   检验：Pearson统计量$\chi^2_P = \sum (y_i - \hat{\mu}_i)^2 / V(\hat{\mu}_i)$
    -   处理：改用负二项分布、拟似然等
2.  **欠离散**：观测方差小于理论方差，较少见
    -   处理：可能使用调整后的离散参数

### 7.2.5 GLM的统一视角

GLM的统一框架使得我们可以用相似的思路处理不同类型的数据：

| 响应类型 | 分布  | 连接函数     | 应用领域           |
|----------|-------|--------------|--------------------|
| 连续正态 | 正态  | 恒等         | 自然科学、工程     |
| 二分类   | 二项  | Logit/Probit | 医学、社会科学     |
| 多分类   | 多项  | 多项Logit    | 市场营销、选择行为 |
| 计数     | 泊松  | 对数         | 流行病学、保险     |
| 正连续   | Gamma | 对数/倒数    | 金融、可靠性工程   |

通过GLM框架，我们不仅获得了处理各种数据类型的方法，更重要的是建立了统一的理论视角。这种统一性体现在： - 估计方法的统一（最大似然、IWLS） - 推断方法的统一（Wald检验、LRT） - 诊断方法的统一（残差分析、模型比较）

在后续章节中，我们将看到这一框架如何具体应用于不同数据类型，并学习如何选择合适的分布和连接函数解决实际问题。

## 7.3 分类数据的建模：逻辑斯谛回归及其拓展

### 7.3.1 二分类数据与逻辑斯谛回归

模型设定与数学形式

对于二分类响应变量$Y_i \in \{0,1\}$，设$p_i = P(Y_i=1|\mathbf{x}_i)$。逻辑斯谛回归模型假设：

$$
\log\left(\frac{p_i}{1-p_i}\right) = \mathbf{x}_i^T \pmb{\beta} = \beta_0 + \beta_1 X_{i1} + \cdots + \beta_p X_{ip}
$$

等价的概率形式为：

$$
p_i = \frac{1}{1 + \exp\left(-\mathbf{x}_i^T \pmb{\beta}\right)} = \frac{\exp(\mathbf{x}_i^T \pmb{\beta})}{1 + \exp(\mathbf{x}_i^T \pmb{\beta})}
$$

这一函数形式称为逻辑斯谛函数或Sigmoid函数，它将实数域$(-\infty, \infty)$映射到$(0,1)$区间。

从GLM视角看，逻辑回归是连接函数为Logit、响应分布为伯努利（或二项）分布的GLM特例。

参数估计与推断

对于$n$个独立观测，似然函数为：

$$
L(\pmb{\beta}) = \prod_{i=1}^n p_i^{y_i} (1-p_i)^{1-y_i}
$$

对数似然函数为：

$$
\ell(\pmb{\beta}) = \sum_{i=1}^n \left[ y_i \log p_i + (1-y_i) \log(1-p_i) \right]
$$

得分函数（对数似然的一阶导数）为：

$$
\frac{\partial \ell}{\partial \pmb{\beta}} = \sum_{i=1}^n (y_i - p_i) \mathbf{x}_i = \mathbf{0}
$$

信息矩阵（负的二阶导数期望）为：

$$
\mathcal{I}(\pmb{\beta}) = \sum_{i=1}^n p_i(1-p_i) \mathbf{x}_i \mathbf{x}_i^T = \mathbf{X}^T \mathbf{W} \mathbf{X}
$$

其中$\mathbf{W} = \text{diag}[p_i(1-p_i)]$。

MLE的渐近协方差矩阵为$\mathcal{I}^{-1}(\hat{\pmb{\beta}})$，可用于构建置信区间和假设检验。

优势比解释

逻辑回归系数的解释基于**优势比**（Odds Ratio）。优势定义为事件概率与非事件概率之比：

$$
\text{Odds}_i = \frac{p_i}{1-p_i} = \exp(\mathbf{x}_i^T \pmb{\beta})
$$

对于连续自变量$X_j$，保持其他变量不变，$X_j$增加1单位，优势的变化为：

$$
\frac{\text{Odds}(X_j+1)}{\text{Odds}(X_j)} = \exp(\beta_j)
$$

$\exp(\beta_j)$称为优势比，解释为： - OR \> 1：$X_j$增加会提高事件发生概率 - OR = 1：$X_j$对事件无影响 - OR \< 1：$X_j$增加会降低事件发生概率

对于虚拟变量，$\exp(\beta_j)$表示相应组别相对于参照组的优势比。

**实例：疾病风险因素研究**

研究吸烟和年龄对肺癌风险的影响，得到以下逻辑回归结果：

| 变量 | 系数$\beta$ | 标准误 | 优势比$\exp(\beta)$ | 95% CI         |
|------|-------------|--------|---------------------|----------------|
| 截距 | -4.0        | 0.5    | 0.018               | (0.007, 0.048) |
| 吸烟 | 1.2         | 0.3    | 3.32                | (1.85, 5.96)   |
| 年龄 | 0.05        | 0.01   | 1.05                | (1.03, 1.07)   |

解释： 1. 吸烟者患肺癌的优势是不吸烟者的3.32倍（控制年龄后） 2. 年龄每增加1岁，患肺癌优势增加5%（控制吸烟后） 3. 对于不吸烟的40岁个体，患肺癌概率约为$1/(1+\exp(4.0-0.05\times40)) \approx 0.018$

模型评估

1.  **整体模型检验**：
    -   似然比检验：比较当前模型与仅含截距的模型
    -   Score检验：基于得分函数的检验
    -   Wald检验：基于参数估计的检验
2.  **拟合优度检验**：
    -   Hosmer-Lemeshow检验：将观测按预测概率分组，比较观察频数与期望频数
    -   Pearson $\chi^2$检验：基于残差的检验
3.  **预测性能评估**：
    -   混淆矩阵与分类准确率
    -   灵敏度与特异度
    -   ROC曲线与AUC值

**ROC曲线**：接收者操作特征曲线展示了在不同分类阈值下真阳性率（灵敏度）与假阳性率（1-特异度）的权衡。曲线下面积（AUC）衡量模型区分能力： - AUC=0.5：无区分能力（随机猜测） - 0.7≤AUC\<0.8：一般区分能力 - 0.8≤AUC\<0.9：良好区分能力 - AUC≥0.9：优秀区分能力

预测概率与分类

逻辑回归输出的是概率预测$\hat{p}_i$，要转化为分类预测需要选择阈值$c$： $$
\hat{Y}_i = 
\begin{cases}
1 & \text{如果} \hat{p}_i \geq c \\
0 & \text{如果} \hat{p}_i < c
\end{cases}
$$

阈值选择需平衡灵敏度和特异度，可根据实际问题的代价敏感度选择： - 疾病筛查：可能选择较低阈值（高灵敏度） - 确认诊断：可能选择较高阈值（高特异度）

### 7.3.2 多分类与有序数据的逻辑回归

多项逻辑回归

当响应变量$Y_i$有$J>2$个无序类别时，使用多项逻辑回归。设参照类别为$J$，模型为：

$$
\log\left[\frac{P(Y_i=j|\mathbf{x}_i)}{P(Y_i=J|\mathbf{x}_i)}\right] = \mathbf{x}_i^T \pmb{\beta}_j, \quad j=1,\ldots,J-1
$$

等价地： $$
P(Y_i=j|\mathbf{x}_i) = \frac{\exp(\mathbf{x}_i^T \pmb{\beta}_j)}{1 + \sum_{k=1}^{J-1} \exp(\mathbf{x}_i^T \pmb{\beta}_k)}, \quad j=1,\ldots,J-1
$$

且$P(Y_i=J|\mathbf{x}_i) = 1 - \sum_{j=1}^{J-1} P(Y_i=j|\mathbf{x}_i)$。

**模型特点**： 1. 每种类别（除参照外）有自己的一组参数$\pmb{\beta}_j$ 2. 需要进行$J-1$个二分类逻辑回归的联合估计 3. 参数解释：$\exp(\beta_{jk})$表示$X_k$增加1单位，类别$j$相对于参照类别的相对风险比

**实例：产品选择模型**

研究价格、品牌和消费者收入对产品选择的影响（三种品牌：A、B、C，以C为参照）：

| 变量   | 品牌A vs C | 品牌B vs C |
|--------|------------|------------|
|        | 系数       | OR         |
| 截距   | 1.5        | \-         |
| 价格   | -0.2       | 0.82       |
| 高收入 | 0.8        | 2.23       |

解释： 1. 价格每增加1单位，选择品牌A（vs C）的优势比乘以0.82（下降18%） 2. 高收入者选择品牌A（vs C）的优势是低收入者的2.23倍

有序逻辑回归

当响应类别有自然顺序时（如满意度：低、中、高），使用有序逻辑回归。最常用的是**比例优势模型**：

$$
\log\left[\frac{P(Y_i \leq j|\mathbf{x}_i)}{P(Y_i > j|\mathbf{x}_i)}\right] = \alpha_j - \mathbf{x}_i^T \pmb{\beta}, \quad j=1,\ldots,J-1
$$

其中$\alpha_j$是切点参数（满足$\alpha_1 < \alpha_2 < \cdots < \alpha_{J-1}$），$\pmb{\beta}$是斜率参数（注意符号为负）。

**关键假设**：比例优势假设，即所有类别共享相同的斜率参数$\pmb{\beta}$。这意味着自变量对每个累积优势比的影响相同，只是截距不同。

**概率计算**： $$
P(Y_i \leq j|\mathbf{x}_i) = \frac{1}{1 + \exp[-( \alpha_j - \mathbf{x}_i^T \pmb{\beta})]}
$$ $$
P(Y_i = j|\mathbf{x}_i) = P(Y_i \leq j|\mathbf{x}_i) - P(Y_i \leq j-1|\mathbf{x}_i)
$$

**参数解释**： - $\alpha_j$：切点参数，没有直接的实际意义 - $\beta_k$：$X_k$增加1单位，$Y$属于更高类别的优势乘以$\exp(\beta_k)$（注意模型中的负号）

**实例：顾客满意度研究**

研究服务质量、价格合理度对满意度的影响（满意度：1=不满意，2=一般，3=满意）：

| 变量              | 系数$\beta$ | 标准误 | 优势比$\exp(\beta)$ |
|-------------------|-------------|--------|---------------------|
| 服务质量          | 0.8         | 0.2    | 2.23                |
| 价格合理          | 0.5         | 0.2    | 1.65                |
| 切点1($\alpha_1$) | -1.5        | 0.3    | \-                  |
| 切点2($\alpha_2$) | 1.0         | 0.3    | \-                  |

解释：服务质量每提高1单位，满意度达到更高等级（满意vs一般及以下，或一般及以上vs不满意）的优势是原来的2.23倍。

### 7.3.3 Probit模型：另一种选择

Probit模型设定

Probit模型使用标准正态分布的逆函数作为连接函数：

$$
\Phi^{-1}(p_i) = \mathbf{x}_i^T \pmb{\beta}
$$

等价地： $$
p_i = \Phi(\mathbf{x}_i^T \pmb{\beta}) = \int_{-\infty}^{\mathbf{x}_i^T \pmb{\beta}} \frac{1}{\sqrt{2\pi}} e^{-z^2/2} dz
$$

其中$\Phi(\cdot)$是标准正态累积分布函数。

Logit与Probit比较

1.  **函数形状**：Logit和Probit都是S型曲线，但Probit在尾部更接近正态分布

    -   Logit：$f(x) = e^x/(1+e^x)$
    -   Probit：$f(x) = \Phi(x)$

2.  **参数标度**：Probit系数的尺度大约是Logit系数的1.6倍 $$
    \beta_{\text{probit}} \approx 0.625 \beta_{\text{logit}}
    $$

3.  **理论依据**：

    -   Logit：基于优势比概念，有明确的解释
    -   Probit：基于潜在变量模型，假设存在连续潜变量$Y_i^*$，当$Y_i^*>0$时$Y_i=1$

4.  **实际应用**：

    -   经济学、金融学常用Probit
    -   生物统计学、流行病学常用Logit
    -   实践中两种模型通常给出相似的结果

边际效应

在二分类模型中，自变量$X_j$对概率$p_i$的边际效应（在其他变量取均值时）为：

对于Logit模型： $$
\frac{\partial p_i}{\partial X_{ij}} = p_i(1-p_i)\beta_j
$$

对于Probit模型： $$
\frac{\partial p_i}{\partial X_{ij}} = \phi(\mathbf{x}_i^T \pmb{\beta})\beta_j
$$

其中$\phi(\cdot)$是标准正态密度函数。

边际效应不是常数，依赖于$\mathbf{x}_i$的取值。通常报告： 1. **平均边际效应**：在所有观测处计算边际效应后取平均 2. **边际效应在均值处**：在$\bar{\mathbf{x}}$处计算的边际效应

**实例：比较Logit和Probit模型**

使用相同数据拟合两种模型，结果如下：

| 变量  | Logit系数 | Probit系数 | Logit边际效应 | Probit边际效应 |
|-------|-----------|------------|---------------|----------------|
| 截距  | -1.5      | -0.9       | \-            | \-             |
| $X_1$ | 0.8       | 0.5        | 0.20          | 0.19           |
| $X_2$ | 0.3       | 0.18       | 0.075         | 0.068          |

虽然系数不同，但边际效应非常接近，预测概率也相似（平均差异\<0.01）。

模型选择建议

在实际应用中： 1. 如果关心优势比解释，选择Logit 2. 如果基于潜在变量理论，选择Probit 3. 如果关注边际效应，两种模型都可以 4. 可以用AIC/BIC或交叉验证进行比较 5. 通常选择更简单或更符合领域惯例的模型

## 7.4 计数数据的建模：泊松回归

### 7.4.1 计数数据特性与泊松分布

计数数据是非负整数值数据，常见于以下领域： - 公共卫生：疾病发病人数、就诊次数 - 保险：索赔次数、事故次数 - 社会学：家庭子女数、社交活动参与次数 - 生态学：物种个体数、观测到的动物数量

泊松分布

泊松分布是描述单位时间或空间内随机事件发生次数的概率分布。如果$Y \sim \text{Poisson}(\lambda)$，则：

$$
P(Y=y) = \frac{e^{-\lambda} \lambda^y}{y!}, \quad y=0,1,2,\ldots
$$

性质： 1. $\mathbb{E}(Y) = \text{Var}(Y) = \lambda$（等离散性） 2. 事件发生率$\lambda > 0$ 3. 事件在不相交区间上独立发生

泊松回归模型

泊松回归假设$Y_i|\mathbf{x}_i \sim \text{Poisson}(\lambda_i)$，且：

$$
\log(\lambda_i) = \mathbf{x}_i^T \pmb{\beta}
$$

等价地： $$
\lambda_i = \exp(\mathbf{x}_i^T \pmb{\beta})
$$

从GLM视角：响应分布为泊松，连接函数为对数连接（典则连接）。

似然函数： $$
L(\pmb{\beta}) = \prod_{i=1}^n \frac{e^{-\lambda_i} \lambda_i^{y_i}}{y_i!}
$$

对数似然： $$
\ell(\pmb{\beta}) = \sum_{i=1}^n \left[ y_i \log \lambda_i - \lambda_i - \log(y_i!) \right]
$$

参数解释

由于$\lambda_i = \exp(\mathbf{x}_i^T \pmb{\beta})$，参数解释基于**发生率比**：

对于连续自变量$X_j$： $$
\frac{\lambda_i(X_j+1)}{\lambda_i(X_j)} = \exp(\beta_j)
$$

$\exp(\beta_j)$称为发生率比，表示$X_j$增加1单位，$\lambda_i$的期望倍数变化。

对于虚拟变量，$\exp(\beta_j)$表示相应组别相对于参照组的发生率比。

**实例：保险索赔次数分析**

研究驾驶年龄和车辆类型对保险索赔次数的影响：

| 变量 | 系数$\beta$ | 标准误 | 发生率比$\exp(\beta)$ | 95% CI       |
|------|-------------|--------|-----------------------|--------------|
| 截距 | -1.2        | 0.2    | 0.30                  | (0.20, 0.45) |
| 驾龄 | -0.05       | 0.01   | 0.95                  | (0.93, 0.97) |
| SUV  | 0.4         | 0.15   | 1.49                  | (1.11, 2.00) |
| 跑车 | 0.8         | 0.2    | 2.23                  | (1.51, 3.29) |

解释（以轿车为参照）： 1. 驾龄每增加1年，索赔发生率下降5% 2. SUV驾驶者的索赔发生率是轿车驾驶者的1.49倍 3. 跑车驾驶者的索赔发生率是轿车驾驶者的2.23倍

### 7.4.2 过度离散与负二项回归

过度离散问题

泊松分布的等离散假设（$\mathbb{E}(Y)=\text{Var}(Y)$）在实际数据中常不成立。**过度离散**指观测方差大于理论方差（$\text{Var}(Y) > \mathbb{E}(Y)$），原因可能包括： 1. 未被观测的异质性 2. 事件发生的相关性 3. 零值过多

过度离散的诊断： 1. Pearson统计量：$\chi^2_P = \sum (y_i - \hat{\lambda}_i)^2 / \hat{\lambda}_i$，近似$\chi^2_{n-p-1}$ 2. 离散参数：$\hat{\phi} = \chi^2_P / (n-p-1)$，若$\hat{\phi} \gg 1$表明过度离散

负二项回归

负二项分布可以处理过度离散问题。负二项回归假设$Y_i|\mathbf{x}_i \sim \text{NB}(\mu_i, \alpha)$，其中：

$$
\mathbb{E}(Y_i) = \mu_i, \quad \text{Var}(Y_i) = \mu_i + \alpha \mu_i^2
$$

连接函数仍为对数连接： $$
\log(\mu_i) = \mathbf{x}_i^T \pmb{\beta}
$$

$\alpha > 0$是离散参数： - $\alpha = 0$：退化为泊松分布 - $\alpha > 0$：存在过度离散，$\alpha$越大，离散程度越高

负二项分布有多种参数化形式，常用的是NB2形式（方差为$\mu + \alpha\mu^2$）。

**实例：比较泊松与负二项回归**

对同一数据拟合两种模型：

| 变量     | 泊松系数(SE) | 负二项系数(SE) |
|----------|--------------|----------------|
| 截距     | -1.2 (0.2)   | -1.1 (0.3)     |
| $X_1$    | 0.3 (0.05)   | 0.28 (0.08)    |
| $X_2$    | 0.5 (0.1)    | 0.45 (0.15)    |
| $\alpha$ | \-           | 0.8 (0.2)      |
| AIC      | 850          | 720            |

负二项模型的AIC更小，且离散参数$\alpha=0.8$显著大于0，表明存在过度离散，负二项回归更合适。

零膨胀模型

当数据中零值比例异常高时，可能需要零膨胀模型。零膨胀泊松模型假设：

$$
P(Y_i=0|\mathbf{x}_i) = \pi_i + (1-\pi_i)e^{-\lambda_i}
$$ $$
P(Y_i=y|\mathbf{x}_i) = (1-\pi_i)\frac{e^{-\lambda_i} \lambda_i^y}{y!}, \quad y>0
$$

其中$\pi_i$是额外零的概率，通常也通过连接函数建模： $$
\text{logit}(\pi_i) = \mathbf{z}_i^T \pmb{\gamma}
$$ $$
\log(\lambda_i) = \mathbf{x}_i^T \pmb{\beta}
$$

零膨胀模型可以看作是两部分混合：一部分总是产生0（结构性零），另一部分产生泊松计数（可能为0）。

### 7.4.3 计数回归的应用扩展

偏移项的使用

在计数回归中，经常需要控制暴露量（如观测时间、地区人口数）。设$t_i$为第$i$个观测的暴露量，模型为：

$$
\log(\lambda_i) = \mathbf{x}_i^T \pmb{\beta} + \log(t_i)
$$

等价地： $$
\lambda_i = t_i \exp(\mathbf{x}_i^T \pmb{\beta})
$$

这里$\log(t_i)$称为偏移项，其系数固定为1。

**实例：疾病发病率研究**

研究不同地区空气污染对呼吸疾病发病率的影响，$Y_i$为病例数，$t_i$为地区人口数（单位：万人）：

| 变量 | 系数$\beta$ | 发生率比 | 解释                         |
|------|-------------|----------|------------------------------|
| 截距 | -5.0        | 0.0067   | 基准发病率                   |
| 污染 | 0.2         | 1.22     | 污染增加1单位，发病率增加22% |

计数数据的其他模型

1.  **截断泊松回归**：当数据有最小值限制时（如$Y \geq 1$）
2.  **审查泊松回归**：当计数有上限时（如$Y \leq C$）
3.  **泊松-逆高斯回归**：处理极端过度离散
4.  **广义泊松回归**：更灵活的离散参数形式

实践建议

应用计数回归时： 1. 首先检查数据的描述统计，特别是零值比例和方差-均值比 2. 从泊松回归开始，检查是否存在过度离散 3. 如果存在过度离散，考虑负二项回归或其他离散模型 4. 如果零值过多，考虑零膨胀模型 5. 使用AIC/BIC进行模型比较 7. 进行残差诊断和影响点分析

计数回归是GLM框架的重要应用，在公共卫生、保险精算、社会科学等领域有广泛用途。理解泊松回归及其扩展模型，能够帮助我们更好地分析和解释计数数据。

## 7.5 广义线性模型进阶

### 7.5.1 其他常见GLM简介

Gamma回归

Gamma分布适用于正连续数据，特别是当数据呈现右偏分布且方差与均值的平方成正比时。Gamma分布的概率密度函数为：

$$
f(y; \mu, \phi) = \frac{1}{\Gamma(\phi)} \left( \frac{\phi y}{\mu} \right)^\phi \exp\left( -\frac{\phi y}{\mu} \right) \frac{1}{y}, \quad y>0
$$

其中$\mu>0$为均值，$\phi>0$为形状参数。

Gamma分布的性质： - $\mathbb{E}(Y) = \mu$ - $\text{Var}(Y) = \frac{\mu^2}{\phi}$，故变异系数$CV = \frac{\sqrt{\text{Var}(Y)}}{\mu} = \frac{1}{\sqrt{\phi}}$为常数 - 形状参数$\phi$控制分布形状：$\phi=1$时为指数分布，$\phi$越大越接近正态

Gamma回归通常使用对数连接： $$
\log(\mu_i) = \mathbf{x}_i^T \pmb{\beta}
$$

或倒数连接（典则连接）： $$
\frac{1}{\mu_i} = \mathbf{x}_i^T \pmb{\beta}
$$

**应用场景**： - 保险理赔额（正偏、异方差） - 生存时间（右偏分布） - 收入数据（通常右偏）

**实例：保险理赔额分析**

研究驾驶者年龄和车型对平均理赔额的影响：

| 变量 | 系数$\beta$ | $\exp(\beta)$ | 解释                        |
|------|-------------|---------------|-----------------------------|
| 截距 | 7.0         | 1097.6        | 基准理赔额                  |
| 年龄 | -0.02       | 0.98          | 年龄每增加1岁，理赔额下降2% |
| SUV  | 0.3         | 1.35          | SUV理赔额是轿车的1.35倍     |

逆高斯回归

逆高斯分布适用于正连续、高度右偏的数据，其方差与均值的立方成正比：

$$
\text{Var}(Y) = \frac{\mu^3}{\lambda}
$$

其中$\lambda>0$是离散参数。

逆高斯回归通常使用对数连接或平方根倒数连接。

互补双对数模型

对于二分类数据，除了Logit和Probit连接外，还可使用互补双对数连接：

$$
\log[-\log(1-p_i)] = \mathbf{x}_i^T \pmb{\beta}
$$

等价地： $$
p_i = 1 - \exp[-\exp(\mathbf{x}_i^T \pmb{\beta})]
$$

该模型假设事件概率分布不对称，适用于罕见事件或常见事件。

对数线性模型

对数线性模型主要用于列联表分析，是泊松回归的特例。对于$I \times J$列联表，模型为：

$$
\log(\mu_{ij}) = \lambda + \lambda_i^A + \lambda_j^B + \lambda_{ij}^{AB}
$$

其中$\mu_{ij}$为期望频数，$\lambda_{ij}^{AB}$为交互项。

对数线性模型可以检验变量间的独立性、条件独立性等。

### 7.5.2 模型诊断、验证与选择

残差分析

GLM的残差分析比线性回归更复杂，因为残差分布通常不是正态的。

1.  **Pearson残差**： $$
    r_i^P = \frac{y_i - \hat{\mu}_i}{\sqrt{V(\hat{\mu}_i)}}
    $$ 近似正态（大样本下）。

2.  **偏差残差**： $$
    r_i^D = \text{sign}(y_i - \hat{\mu}_i) \sqrt{d_i}
    $$ 其中$d_i$是第$i$个观测对总偏差的贡献。

3.  **Anscombe残差**：通过方差稳定变换获得，更接近正态分布。

残差图分析： - 残差 vs 拟合值：检查方差假设、非线性 - 残差 vs 自变量：检查函数形式 - 正态Q-Q图：检查残差分布 - 残差 vs 序号：检查独立性

影响诊断

类似于线性回归，可以计算GLM的杠杆值和Cook距离：

1.  **杠杆值**：帽子矩阵$\mathbf{H} = \mathbf{W}^{1/2}\mathbf{X}(\mathbf{X}^T\mathbf{W}\mathbf{X})^{-1}\mathbf{X}^T\mathbf{W}^{1/2}$的对角元素$h_{ii}$
    -   高杠杆点：$h_{ii} > 2(p+1)/n$
2.  **Cook距离**：衡量删除第$i$个观测对参数估计的影响 $$
    D_i = \frac{(\hat{\pmb{\beta}} - \hat{\pmb{\beta}}_{(i)})^T (\mathbf{X}^T\mathbf{W}\mathbf{X}) (\hat{\pmb{\beta}} - \hat{\pmb{\beta}}_{(i)})}{(p+1)\hat{\phi}}
    $$ 其中$\hat{\pmb{\beta}}_{(i)}$是删除第$i$个观测后的估计。

连接函数检验

连接函数的选择可以通过以下方法检验：

1.  **添加连接函数检验项**：如添加$\hat{\eta}_i^2$到模型中，检验其显著性
2.  **比较不同连接函数的模型**：使用AIC/BIC
3.  **残差分析**：检查系统性模式

过度离散与欠离散诊断

对于泊松和二项分布等离散分布，需要检查方差-均值关系。

Pearson离散统计量： $$
\chi^2_P = \sum_{i=1}^n \frac{(y_i - \hat{\mu}_i)^2}{V(\hat{\mu}_i)}
$$

离散参数估计： $$
\hat{\phi} = \frac{\chi^2_P}{n-p-1}
$$

-   $\hat{\phi} \approx 1$：方差假设合适
-   $\hat{\phi} > 1$：过度离散
-   $\hat{\phi} < 1$：欠离散

模型选择准则

1.  **信息准则**：
    -   AIC：$\text{AIC} = -2\ell + 2(p+1)$
    -   BIC：$\text{BIC} = -2\ell + (p+1)\log n$
    -   QAIC：用于过度离散情况的调整AIC
2.  **交叉验证**：
    -   留一法交叉验证
    -   $k$折交叉验证
    -   预测误差作为评估标准
3.  **正则化方法**：
    -   Lasso GLM：在似然函数中加入$L_1$惩罚项
    -   Ridge GLM：加入$L_2$惩罚项
    -   Elastic Net：结合$L_1$和$L_2$惩罚

### 7.5.3 高级主题概览

拟似然估计

当响应分布不完全是指数分布族，或方差函数$V(\mu)$已知但分布形式未知时，可使用拟似然方法。

拟似然函数定义为满足以下关系的函数$Q(\mu; y)$： $$
\frac{\partial Q}{\partial \mu} = \frac{y - \mu}{a(\phi)V(\mu)}
$$

即使不知道完整的分布，只要指定均值函数$\mu(\pmb{\beta})$和方差函数$V(\mu)$，就可以通过拟似然方程估计参数。

拟似然的优势： 1. 对分布假设更稳健 2. 可以处理过度离散 3. 估计和推断方法类似

混合效应GLM

混合效应GLM在线性预测器中加入随机效应，适用于层次结构数据、重复测量数据等。

模型形式： $$
g(\mu_{ij}) = \mathbf{x}_{ij}^T \pmb{\beta} + \mathbf{z}_{ij}^T \mathbf{u}_i
$$ 其中： - $\mathbf{u}_i \sim N(\mathbf{0}, \mathbf{G})$：随机效应 - $\pmb{\beta}$：固定效应 - $i=1,\ldots,m$：组索引（如个体、学校） - $j=1,\ldots,n_i$：组内观测索引

估计方法： 1. 拉普拉斯近似 2. 高斯-埃尔米特积分 3. MCMC方法（贝叶斯框架）

广义可加模型

广义可加模型在线性预测器中包含非参数平滑项： $$
g(\mu_i) = \beta_0 + \sum_{j=1}^p f_j(X_{ij})
$$ 其中$f_j(\cdot)$是平滑函数，通常用样条基函数表示。

GAM的优势： 1. 自动检测非线性关系 2. 避免预先指定函数形式 3. 可视化结果直观

贝叶斯GLM

贝叶斯方法为GLM提供完整的概率框架：

1.  指定先验分布：$\pi(\pmb{\beta}), \pi(\phi)$
2.  计算后验分布：$\pi(\pmb{\beta}, \phi|\mathbf{y}) \propto L(\pmb{\beta}, \phi) \pi(\pmb{\beta}) \pi(\phi)$
3.  后验推断：后验均值、中位数、可信区间

贝叶斯GLM的优势： 1. 提供参数的不确定性完整描述 2. 可以纳入先验信息 3. 自然处理层次模型

计算通常通过MCMC方法（如Gibbs抽样、Metropolis-Hastings算法）实现。

生存分析的GLM视角

许多生存分析模型可以纳入GLM框架：

1.  **比例风险模型**：Cox模型可以看作部分GLM
2.  **参数生存模型**：指数、Weibull、对数正态等分布属于指数族
3.  **加速失效时间模型**：连接函数为对数连接

纵向数据的GLM

对于纵向数据（重复测量），GLM扩展包括： 1. **边际模型**：使用GEE（广义估计方程）估计 2. **随机效应模型**：混合效应GLM 3. **过渡模型**：包含响应变量滞后项

## 7.6 案例分析

本章将通过两个完整的数据分析案例，展示如何在实际研究中应用广义线性模型。第一个案例使用R语言分析二分类数据（逻辑斯谛回归），第二个案例使用Python分析计数数据（泊松回归）。每个案例都包含数据探索、模型建立、诊断检验和结果解释的完整流程。

### 7.7.1 R案例：信用卡违约预测分析（逻辑斯谛回归）

案例背景与数据

本案例使用ISLR包中的`Default`数据集，分析信用卡持有者的违约情况。数据集包含10,000个观测，变量包括： - `default`：是否违约（二分类，Yes/No） - `student`：是否学生（二分类，Yes/No） - `balance`：信用卡余额（连续） - `income`：年收入（连续）

```{r}
#| echo: true
#| warning: false
#| message: false

# 加载必要的包
library(ISLR)      # 包含Default数据集
library(tidyverse) # 数据整理和可视化
library(broom)     # 模型结果整理
library(car)       # 模型诊断
library(pROC)      # ROC曲线
library(knitr)     # 表格输出

# 加载数据
data(Default)
head(Default)
```

数据探索与可视化

```{r}
#| echo: true
#| fig.height: 6
#| fig.width: 10

# 数据概况
str(Default)
summary(Default)

# 违约率的描述统计
default_summary <- Default %>%
  group_by(default) %>%
  summarise(
    count = n(),
    proportion = n() / nrow(Default),
    avg_balance = mean(balance),
    avg_income = mean(income)
  )
kable(default_summary, caption = "违约情况描述统计")

# 学生与非学生违约率比较
student_summary <- Default %>%
  group_by(student, default) %>%
  summarise(count = n(), .groups = 'drop') %>%
  group_by(student) %>%
  mutate(
    total = sum(count),
    proportion = count / total
  )
kable(student_summary, caption = "学生身份与违约情况")

# 数据可视化
# 1. 违约与非违约的余额分布
p1 <- ggplot(Default, aes(x = balance, fill = default)) +
  geom_density(alpha = 0.5) +
  labs(title = "信用卡余额分布（按违约情况）",
       x = "信用卡余额", y = "密度") +
  theme_minimal()

# 2. 违约与非违约的收入分布
p2 <- ggplot(Default, aes(x = income, fill = default)) +
  geom_density(alpha = 0.5) +
  labs(title = "年收入分布（按违约情况）",
       x = "年收入", y = "密度") +
  theme_minimal()

# 3. 学生身份、余额与违约的关系
p3 <- ggplot(Default, aes(x = balance, y = as.numeric(default == "Yes"), 
                          color = student)) +
  geom_point(alpha = 0.3) +
  geom_smooth(method = "glm", method.args = list(family = "binomial"), 
              se = FALSE) +
  labs(title = "余额与违约概率（按学生身份）",
       x = "信用卡余额", y = "违约概率") +
  theme_minimal()

# 4. 箱线图：余额和收入按违约情况
p4 <- ggplot(Default, aes(x = default, y = balance)) +
  geom_boxplot(fill = "lightblue") +
  labs(title = "余额按违约情况分布",
       x = "是否违约", y = "信用卡余额") +
  theme_minimal()

# 显示所有图形
library(patchwork)
(p1 + p2) / (p3 + p4)
```

模型建立与估计

```{r}
#| echo: true
#| warning: false
#| message: false

# 模型1：仅包含余额
model1 <- glm(default ~ balance, data = Default, family = binomial)
summary_model1 <- tidy(model1, conf.int = TRUE, exponentiate = TRUE)
kable(summary_model1, caption = "模型1：仅包含余额的逻辑回归结果")

# 模型2：包含余额和学生身份
model2 <- glm(default ~ balance + student, data = Default, family = binomial)
summary_model2 <- tidy(model2, conf.int = TRUE, exponentiate = TRUE)
kable(summary_model2, caption = "模型2：包含余额和学生身份的逻辑回归结果")

# 模型3：包含余额、学生身份和交互项
model3 <- glm(default ~ balance * student, data = Default, family = binomial)
summary_model3 <- tidy(model3, conf.int = TRUE, exponentiate = TRUE)
kable(summary_model3, caption = "模型3：包含交互项的逻辑回归结果")

# 模型4：包含余额、学生身份和收入
model4 <- glm(default ~ balance + student + income, data = Default, family = binomial)
summary_model4 <- tidy(model4, conf.int = TRUE, exponentiate = TRUE)
kable(summary_model4, caption = "模型4：包含所有变量的逻辑回归结果")
```

模型比较与选择

```{r}
#| echo: true
#| warning: false
#| message: false

# 模型比较
model_comparison <- data.frame(
  Model = c("仅余额", "余额+学生", "余额×学生交互", "全变量"),
  AIC = c(AIC(model1), AIC(model2), AIC(model3), AIC(model4)),
  BIC = c(BIC(model1), BIC(model2), BIC(model3), BIC(model4)),
  Deviance = c(deviance(model1), deviance(model2), 
               deviance(model3), deviance(model4)),
  Null_Deviance = c(model1$null.deviance, model2$null.deviance,
                    model3$null.deviance, model4$null.deviance),
  R2_McFadden = c(1 - deviance(model1)/model1$null.deviance,
                  1 - deviance(model2)/model2$null.deviance,
                  1 - deviance(model3)/model3$null.deviance,
                  1 - deviance(model4)/model4$null.deviance)
)
kable(model_comparison, digits = 3, 
      caption = "模型比较（AIC、BIC、偏差和伪R²）")

# 似然比检验
cat("\n似然比检验：模型2 vs 模型1（加入学生身份是否显著改善拟合）\n")
lr_test_21 <- anova(model1, model2, test = "Chisq")
print(lr_test_21)

cat("\n似然比检验：模型3 vs 模型2（加入交互项是否显著改善拟合）\n")
lr_test_32 <- anova(model2, model3, test = "Chisq")
print(lr_test_32)

cat("\n似然比检验：模型4 vs 模型2（加入收入是否显著改善拟合）\n")
lr_test_42 <- anova(model2, model4, test = "Chisq")
print(lr_test_42)
```

模型诊断

```{r}
#| echo: true
#| fig.height: 8
#| fig.width: 10
#| warning: false
#| message: false

# 选择最佳模型（基于AIC）
best_model <- model2

# 1. 残差分析
par(mfrow = c(2, 3))

# Pearson残差 vs 拟合值
fitted_values <- predict(best_model, type = "response")
pearson_resid <- residuals(best_model, type = "pearson")
plot(fitted_values, pearson_resid,
     xlab = "拟合概率", ylab = "Pearson残差",
     main = "Pearson残差 vs 拟合概率")
abline(h = 0, col = "red", lty = 2)

# 偏差残差 vs 拟合值
deviance_resid <- residuals(best_model, type = "deviance")
plot(fitted_values, deviance_resid,
     xlab = "拟合概率", ylab = "偏差残差",
     main = "偏差残差 vs 拟合概率")
abline(h = 0, col = "red", lty = 2)

# 杠杆值分析
hat_values <- hatvalues(best_model)
plot(hat_values, type = "h",
     xlab = "观测序号", ylab = "杠杆值",
     main = "杠杆值")
abline(h = 2*mean(hat_values), col = "red", lty = 2) # 2倍平均杠杆值

# Cook距离
cook_dist <- cooks.distance(best_model)
plot(cook_dist, type = "h",
     xlab = "观测序号", ylab = "Cook距离",
     main = "Cook距离")
abline(h = 4/(nrow(Default) - length(coef(best_model))), 
       col = "red", lty = 2) # 常用阈值

# Q-Q图：标准化Pearson残差
std_pearson_resid <- rstandard(best_model)
qqnorm(std_pearson_resid, main = "Q-Q图：标准化Pearson残差")
qqline(std_pearson_resid, col = "red")

# 偏残差图（余额）
termplot(best_model, terms = "balance", partial.resid = TRUE,
         se = TRUE, col.res = "blue", col.term = "red",
         main = "余额的偏残差图")
par(mfrow = c(1, 1))

# 2. 影响点识别
influential_points <- which(cook_dist > 4/(nrow(Default) - length(coef(best_model))))
cat("识别到", length(influential_points), "个潜在影响点\n")

# 3. 多重共线性检查
if (length(coef(best_model)) > 1) {
  vif_values <- vif(best_model)
  cat("\n方差膨胀因子(VIF)：\n")
  print(vif_values)
}
```

模型评估与预测

```{r}
#| echo: true
#| fig.height: 5
#| fig.width: 10
#| warning: false
#| message: false

# 1. ROC曲线和AUC
roc_obj <- roc(Default$default, fitted_values, levels = c("No", "Yes"))
auc_value <- auc(roc_obj)

# 绘制ROC曲线
plot(roc_obj, main = paste("ROC曲线 (AUC =", round(auc_value, 3), ")"),
     print.auc = TRUE, legacy.axes = TRUE)

# 2. 分类性能评估
# 选择最优阈值（基于Youden指数）
optimal_threshold <- coords(roc_obj, "best", ret = "threshold")$threshold

# 创建混淆矩阵
predicted_class <- ifelse(fitted_values > optimal_threshold, "Yes", "No")
confusion_matrix <- table(Predicted = predicted_class, Actual = Default$default)

# 计算分类指标
accuracy <- sum(diag(confusion_matrix)) / sum(confusion_matrix)
sensitivity <- confusion_matrix[2, 2] / sum(confusion_matrix[, 2])
specificity <- confusion_matrix[1, 1] / sum(confusion_matrix[, 1])
precision <- confusion_matrix[2, 2] / sum(confusion_matrix[2, ])

cat("最优阈值（基于Youden指数）:", round(optimal_threshold, 3), "\n")
cat("\n混淆矩阵:\n")
print(confusion_matrix)
cat("\n分类性能指标:\n")
cat("准确率:", round(accuracy, 3), "\n")
cat("灵敏度（召回率）:", round(sensitivity, 3), "\n")
cat("特异度:", round(specificity, 3), "\n")
cat("精确率:", round(precision, 3), "\n")

# 3. 校准曲线
calibration_data <- data.frame(
  predicted_prob = fitted_values,
  actual = as.numeric(Default$default == "Yes")
)

# 将预测概率分组
calibration_data$group <- cut(calibration_data$predicted_prob,
                              breaks = seq(0, 1, by = 0.1),
                              include.lowest = TRUE)

calibration_summary <- calibration_data %>%
  group_by(group) %>%
  summarise(
    avg_predicted = mean(predicted_prob),
    avg_actual = mean(actual),
    n = n(),
    .groups = 'drop'
  )

# 绘制校准曲线
ggplot(calibration_summary, aes(x = avg_predicted, y = avg_actual)) +
  geom_point(aes(size = n), color = "blue") +
  geom_abline(intercept = 0, slope = 1, color = "red", linetype = "dashed") +
  geom_smooth(method = "loess", se = FALSE, color = "darkgreen") +
  labs(title = "校准曲线：预测概率 vs 实际比例",
       x = "平均预测概率", y = "实际违约比例") +
  theme_minimal()
```

结果解释与应用

```{r}
#| echo: true
#| warning: false
#| message: false

# 1. 优势比解释
or_summary <- tidy(best_model, conf.int = TRUE, exponentiate = TRUE)
kable(or_summary, digits = 3, caption = "最佳模型参数估计与优势比")

# 2. 边际效应计算
library(margins)

# 计算平均边际效应
marginal_effects <- margins(best_model)
summary_margins <- summary(marginal_effects)
kable(summary_margins, digits = 4, caption = "平均边际效应")

# 3. 预测示例
# 创建典型观测进行预测
typical_observations <- expand.grid(
  balance = c(500, 1000, 1500, 2000),
  student = c("No", "Yes")
)

# 添加预测概率
typical_observations$predicted_prob <- predict(best_model, 
                                               newdata = typical_observations,
                                               type = "response")

kable(typical_observations, digits = 3, 
      caption = "典型观测的违约概率预测")

# 4. 模型总结与应用建议
cat("\n=== 模型总结与应用建议 ===\n\n")
cat("1. 关键发现:\n")
cat("   - 信用卡余额每增加1000单位，违约优势增加约", 
    round((exp(coef(best_model)["balance"]*1000) - 1)*100, 1), "%\n")
cat("   - 学生比非学生的违约优势高", 
    round((exp(coef(best_model)["studentYes"]) - 1)*100, 1), "%\n\n")

cat("2. 模型性能:\n")
cat("   - AUC =", round(auc_value, 3), "（模型具有良好的区分能力）\n")
cat("   - 准确率 =", round(accuracy, 3), "\n\n")

cat("3. 风险管理建议:\n")
cat("   - 重点关注高余额账户（尤其是余额超过1500的账户）\n")
cat("   - 学生账户需要更严格的风险监控\n")
cat("   - 建议设置余额预警阈值\n")

cat("4. 模型局限性:\n")
cat("   - 未考虑时间因素（数据是横截面）\n")
cat("   - 可能遗漏其他重要变量（如信用历史、就业状况）\n")
cat("   - 数据可能存在样本选择偏差\n")
```

R案例总结

本案例展示了逻辑斯谛回归在信用风险评估中的完整应用流程：

1.  **数据探索**：通过描述统计和可视化了解数据特征
2.  **模型建立**：从简单模型开始，逐步加入变量和交互项
3.  **模型选择**：使用AIC、BIC和似然比检验选择最佳模型
4.  **模型诊断**：检查残差、影响点、共线性等问题
5.  **模型评估**：通过ROC曲线、混淆矩阵评估预测性能
6.  **结果解释**：计算优势比、边际效应，给出实际应用建议

关键知识点应用： - 虚拟变量处理分类自变量（student） - 逻辑回归的优势比解释 - 模型诊断方法（残差分析、影响点检测） - 预测性能评估（ROC曲线、分类指标）

### 7.7.2 Python案例：保险索赔次数分析（泊松回归与负二项回归）

案例背景与数据

本案例使用statsmodels自带的`RandHIE`数据集，分析医疗保险索赔次数。该数据集来自RAND健康保险实验，包含多个健康保险计划参与者的医疗使用情况。

```{python}
#| echo: true
#| warning: false
#| message: false

import numpy as np
import pandas as pd
import statsmodels.api as sm
import statsmodels.formula.api as smf
import matplotlib.pyplot as plt
import seaborn as sns
from scipy import stats

# 设置中文显示
plt.rcParams['font.sans-serif'] = ['SimHei', 'Arial Unicode MS']
plt.rcParams['axes.unicode_minus'] = False
sns.set_style("whitegrid")

# 创建模拟数据集
np.random.seed(123)
n = 1000

# 生成自变量
data = pd.DataFrame({
    'age': np.clip(np.random.normal(45, 15, n), 18, 80),
    'income': np.random.lognormal(10, 0.5, n),
    'chronic': np.random.poisson(1.5, n),
    'health': np.random.choice(['poor', 'fair', 'good', 'excellent'], 
                               n, p=[0.1, 0.3, 0.4, 0.2]),
    'insurance': np.random.choice(['basic', 'medium', 'premium'], 
                                  n, p=[0.5, 0.3, 0.2]),
})

# 生成索赔次数（存在过度离散）
lambda_base = np.exp(
    -2.0 + 
    0.03 * (data['age'] - 45) + 
    0.0001 * (data['income'] - 30000) + 
    0.4 * data['chronic'] +
    (data['health'] == 'poor') * 0.8 +
    (data['health'] == 'fair') * 0.3 +
    (data['health'] == 'good') * (-0.2) +
    (data['insurance'] == 'medium') * 0.2 +
    (data['insurance'] == 'premium') * (-0.3)
)

# 添加过度离散
overdispersion = 1.5
lambda_real = lambda_base * np.random.gamma(overdispersion, 1/overdispersion, n)
data['claims'] = np.random.poisson(lambda_real)

print("数据集预览（前5行）：")
print(data.head())
```

数据探索与初步分析

```{python}
#| echo: true
#| fig.height: 6
#| fig.width: 12

# 1. 基本统计信息
print("数据概况：")
print(f"总样本数: {len(data)}")
print(f"平均索赔次数: {data['claims'].mean():.2f}")
print(f"索赔次数方差: {data['claims'].var():.2f}")
print(f"方差/均值比: {data['claims'].var() / data['claims'].mean():.2f}")
print(f"零索赔比例: {(data['claims'] == 0).sum() / len(data):.2%}")

# 2. 关键变量分布
fig, axes = plt.subplots(2, 2, figsize=(12, 8))

# 索赔次数分布
axes[0, 0].hist(data['claims'], bins=range(0, data['claims'].max()+1), 
                edgecolor='black', alpha=0.7)
axes[0, 0].set_xlabel('索赔次数')
axes[0, 0].set_ylabel('频数')
axes[0, 0].set_title('索赔次数分布')
axes[0, 0].axvline(data['claims'].mean(), color='red', linestyle='--')

# 按健康状况的平均索赔次数
health_order = ['excellent', 'good', 'fair', 'poor']
health_means = [data[data['health'] == h]['claims'].mean() for h in health_order]
axes[0, 1].bar(range(4), health_means, alpha=0.7)
axes[0, 1].set_xlabel('健康状况')
axes[0, 1].set_ylabel('平均索赔次数')
axes[0, 1].set_title('平均索赔次数（按健康状况）')
axes[0, 1].set_xticks(range(4))
axes[0, 1].set_xticklabels(['优秀', '良好', '一般', '差'], rotation=45)

# 索赔次数与年龄的关系
axes[1, 0].scatter(data['age'], data['claims'], alpha=0.5)
axes[1, 0].set_xlabel('年龄')
axes[1, 0].set_ylabel('索赔次数')
axes[1, 0].set_title('索赔次数与年龄的关系')

# 索赔次数与慢性病数量的关系
chronic_means = data.groupby('chronic')['claims'].mean()
axes[1, 1].plot(chronic_means.index, chronic_means.values, 'o-')
axes[1, 1].set_xlabel('慢性病数量')
axes[1, 1].set_ylabel('平均索赔次数')
axes[1, 1].set_title('索赔次数与慢性病数量的关系')

plt.tight_layout()
plt.show()
```

模型建立：泊松回归 vs 负二项回归

```{python}
#| echo: true
#| warning: false
#| message: false

# 准备分类变量
data['health'] = pd.Categorical(data['health'], 
                                categories=['excellent', 'good', 'fair', 'poor'])
data['insurance'] = pd.Categorical(data['insurance'],
                                   categories=['premium', 'medium', 'basic'])

# 模型公式
formula = 'claims ~ age + income + chronic + health + insurance'

# 1. 泊松回归
poisson_model = smf.glm(formula, data=data, family=sm.families.Poisson()).fit()

# 2. 负二项回归
negbin_model = smf.glm(formula, data=data, 
                       family=sm.families.NegativeBinomial()).fit()

# 模型摘要
print("泊松回归结果摘要：")
print(poisson_model.summary().tables[1])

print("\n负二项回归结果摘要：")
print(negbin_model.summary().tables[1])

# 关键参数比较
params_comparison = pd.DataFrame({
    'Poisson_Coeff': poisson_model.params,
    'Poisson_SE': poisson_model.bse,
    'NB_Coeff': negbin_model.params,
    'NB_SE': negbin_model.bse
})

print("\n参数估计比较：")
print(params_comparison.round(4))
```

过度离散检验与模型选择

```{python}
#| echo: true
#| warning: false
#| message: false

def check_overdispersion(model, data):
    """检查泊松模型的过度离散"""
    n = len(data)
    p = len(model.params)
    
    # Pearson卡方统计量
    pearson_chi2 = np.sum((data['claims'] - model.fittedvalues)**2 / model.fittedvalues)
    phi_pearson = pearson_chi2 / (n - p)
    
    return phi_pearson

# 检查过度离散
phi_poisson = check_overdispersion(poisson_model, data)
print(f"泊松模型的Pearson离散参数: {phi_poisson:.3f}")

if phi_poisson > 1.2:
    print("存在明显的过度离散，建议使用负二项回归")
else:
    print("过度离散不明显，泊松回归可能合适")

# 模型选择标准
print("\n模型选择标准比较：")
model_selection = pd.DataFrame({
    'Model': ['Poisson', 'Negative Binomial'],
    'Log-Likelihood': [poisson_model.llf, negbin_model.llf],
    'AIC': [poisson_model.aic, negbin_model.aic],
    'BIC': [poisson_model.bic, negbin_model.bic]
})
print(model_selection.round(2))
```

残差分析与模型诊断

```{python}
#| echo: true
#| fig.height: 8
#| fig.width: 12

fig, axes = plt.subplots(2, 3, figsize=(15, 10))

# 1. 残差 vs 拟合值
axes[0, 0].scatter(poisson_model.fittedvalues, 
                   poisson_model.resid_pearson, alpha=0.5)
axes[0, 0].axhline(y=0, color='r', linestyle='--')
axes[0, 0].set_xlabel('拟合值')
axes[0, 0].set_ylabel('Pearson残差')
axes[0, 0].set_title('泊松模型：残差 vs 拟合值')

axes[0, 1].scatter(negbin_model.fittedvalues, 
                   negbin_model.resid_pearson, alpha=0.5)
axes[0, 1].axhline(y=0, color='r', linestyle='--')
axes[0, 1].set_xlabel('拟合值')
axes[0, 1].set_ylabel('Pearson残差')
axes[0, 1].set_title('负二项模型：残差 vs 拟合值')

# 2. 残差分布直方图
axes[0, 2].hist(poisson_model.resid_pearson, bins=30, alpha=0.5, 
                density=True, label='泊松')
axes[0, 2].hist(negbin_model.resid_pearson, bins=30, alpha=0.5, 
                density=True, label='负二项')
axes[0, 2].set_xlabel('Pearson残差')
axes[0, 2].set_ylabel('密度')
axes[0, 2].set_title('残差分布比较')
axes[0, 2].legend()

# 3. 预测 vs 实际值
axes[1, 0].scatter(data['claims'], poisson_model.fittedvalues, alpha=0.5)
axes[1, 0].plot([0, data['claims'].max()], [0, data['claims'].max()], 
                'r--', label='完美预测')
axes[1, 0].set_xlabel('实际索赔次数')
axes[1, 0].set_ylabel('预测索赔次数')
axes[1, 0].set_title('泊松模型：预测 vs 实际')
axes[1, 0].legend()

axes[1, 1].scatter(data['claims'], negbin_model.fittedvalues, alpha=0.5)
axes[1, 1].plot([0, data['claims'].max()], [0, data['claims'].max()], 
                'r--', label='完美预测')
axes[1, 1].set_xlabel('实际索赔次数')
axes[1, 1].set_ylabel('预测索赔次数')
axes[1, 1].set_title('负二项模型：预测 vs 实际')
axes[1, 1].legend()

# 4. 杠杆值分析
poisson_hat = poisson_model.get_influence().hat_matrix_diag
negbin_hat = negbin_model.get_influence().hat_matrix_diag

axes[1, 2].scatter(poisson_hat, poisson_model.resid_pearson**2, 
                   alpha=0.5, label='泊松')
axes[1, 2].scatter(negbin_hat, negbin_model.resid_pearson**2, 
                   alpha=0.5, label='负二项')
axes[1, 2].axhline(y=4, color='r', linestyle='--', label='阈值=4')
axes[1, 2].set_xlabel('杠杆值')
axes[1, 2].set_ylabel('Pearson残差平方')
axes[1, 2].set_title('杠杆值 vs 残差平方')
axes[1, 2].legend()

plt.tight_layout()
plt.show()

# 影响点检测
print("影响点检测（标准化残差 > 3或 < -3）：")
poisson_outliers = np.sum(np.abs(poisson_model.resid_pearson) > 3)
negbin_outliers = np.sum(np.abs(negbin_model.resid_pearson) > 3)
print(f"泊松模型: {poisson_outliers} 个异常残差点")
print(f"负二项模型: {negbin_outliers} 个异常残差点")
```

结果解释与应用

```{python}
#| echo: true
#| warning: false
#| message: false

# 计算发生率比（Incidence Rate Ratio, IRR）
def calculate_irr(model):
    """计算发生率比及其置信区间"""
    coeff = model.params
    conf_int = model.conf_int()
    
    irr_df = pd.DataFrame({
        'Coefficient': coeff,
        'IRR': np.exp(coeff),
        'IRR_CI_lower': np.exp(conf_int[0]),
        'IRR_CI_upper': np.exp(conf_int[1]),
        'p_value': model.pvalues
    })
    return irr_df

# 负二项模型的IRR
irr_results = calculate_irr(negbin_model)
print("负二项模型的关键结果（发生率比解释）：")
print(irr_results.round(4))

# 关键发现总结
print("\n=== 关键发现总结 ===")
print("1. 年龄效应：")
print(f"   年龄每增加1岁，索赔发生率乘以 {np.exp(negbin_model.params['age']):.3f}")

print("\n2. 慢性病效应：")
print(f"   慢性病每增加1种，索赔发生率乘以 {np.exp(negbin_model.params['chronic']):.3f}")

print("\n3. 健康状况效应（以'优秀'为参照）：")
health_effects = {}
for level in ['good', 'fair', 'poor']:
    if f'health[T.{level}]' in negbin_model.params:
        irr = np.exp(negbin_model.params[f'health[T.{level}]'])
        health_effects[level] = irr
        print(f"   健康状况'{level}'的索赔发生率是'优秀'的 {irr:.2f} 倍")

print("\n4. 保险类型效应（以'高级'为参照）：")
insurance_effects = {}
for level in ['medium', 'basic']:
    if f'insurance[T.{level}]' in negbin_model.params:
        irr = np.exp(negbin_model.params[f'insurance[T.{level}]'])
        insurance_effects[level] = irr
        print(f"   '{level}'保险的索赔发生率是'高级'保险的 {irr:.2f} 倍")
```

预测应用示例

```{python}
#| echo: true
#| warning: false
#| message: false

# 创建典型个体进行预测
typical_cases = pd.DataFrame({
    'age': [30, 45, 60, 45, 45],
    'income': [30000, 50000, 40000, 50000, 50000],
    'chronic': [0, 1, 3, 2, 2],
    'health': ['excellent', 'good', 'fair', 'poor', 'excellent'],
    'insurance': ['premium', 'medium', 'basic', 'basic', 'premium']
})

# 确保分类变量类型一致
typical_cases['health'] = pd.Categorical(typical_cases['health'],
                                         categories=['excellent', 'good', 'fair', 'poor'])
typical_cases['insurance'] = pd.Categorical(typical_cases['insurance'],
                                            categories=['premium', 'medium', 'basic'])

# 预测索赔次数
typical_cases['poisson_pred'] = poisson_model.predict(typical_cases)
typical_cases['negbin_pred'] = negbin_model.predict(typical_cases)

print("典型个体的预测索赔次数：")
print(typical_cases.round(2))

# 风险评分示例
print("\n=== 风险评分示例 ===")
print("基于负二项模型的预测，我们可以识别高风险群体：")

# 计算风险评分
def calculate_risk_score(row):
    """基于关键风险因素计算风险评分"""
    score = 0
    
    # 年龄风险（45岁以上每10岁加1分）
    if row['age'] > 45:
        score += (row['age'] - 45) / 10
    
    # 慢性病风险（每种病加2分）
    score += row['chronic'] * 2
    
    # 健康状况风险
    health_scores = {'excellent': 0, 'good': 1, 'fair': 2, 'poor': 3}
    score += health_scores[row['health']]
    
    # 保险类型风险
    insurance_scores = {'premium': 0, 'medium': 1, 'basic': 2}
    score += insurance_scores[row['insurance']]
    
    return score

typical_cases['risk_score'] = typical_cases.apply(calculate_risk_score, axis=1)
typical_cases['risk_level'] = pd.cut(typical_cases['risk_score'], 
                                     bins=[0, 3, 6, 10], 
                                     labels=['低风险', '中风险', '高风险'])

print(typical_cases[['age', 'chronic', 'health', 'insurance', 
                     'negbin_pred', 'risk_score', 'risk_level']])
```

模型应用建议

1.  风险管理策略：

-   高风险群体（风险评分\>6）：建议定期健康检查，提供健康管理计划
-   中风险群体（风险评分3-6）：建议适度调整保费，提供预防性医疗服务
-   低风险群体（风险评分\<3）：提供保费折扣，鼓励健康生活方式

2.  保费定价建议：

-   基于预测索赔次数进行风险调整定价
-   考虑引入健康激励计划，降低高风险群体的实际风险
-   对慢性病患者提供疾病管理支持，降低长期风险

3.  模型局限性：

-   模拟数据可能无法完全反映真实情况
-   未考虑时间因素和风险变化
-   可能存在未观测的混杂因素

4.  进一步分析方向：

-   引入零膨胀模型处理零值过多的情况
-   考虑索赔金额的联合建模
-   加入时间变量进行动态风险评估

Python案例总结

本案例演示了计数数据分析的完整流程，重点包括：

1.  **数据探索**：识别计数数据的特征，特别是方差-均值关系
2.  **模型建立**：分别建立泊松回归和负二项回归模型
3.  **过度离散检验**：通过Pearson离散参数判断是否需要负二项回归
4.  **模型诊断**：通过残差分析评估模型拟合效果
5.  **结果解释**：使用发生率比解释变量效应
6.  **预测应用**：基于模型进行风险评分和保费定价建议

**关键知识点**： - 泊松回归假设方差等于均值，当方差明显大于均值时存在过度离散 - 负二项回归通过引入离散参数处理过度离散问题 - 发生率比(IRR)是计数回归中解释变量效应的关键指标 - 模型诊断包括残差分析、影响点检测和预测准确性评估

**学习要点**： - 理解计数数据的特点和建模挑战 - 掌握过度离散的识别和处理方法 - 学会解释计数回归模型的参数和预测结果 - 了解GLM在实际风险管理中的应用

通过本案例，学生应该能够： 1. 识别何时使用泊松回归，何时需要负二项回归 2. 进行基本的模型诊断和验证 3. 解释计数回归模型的结果并进行预测 4. 将统计模型应用于实际风险管理问题

### 7.7.3 两个案例的比较与总结

| 维度         | R案例（逻辑回归）   | Python案例（泊松/负二项回归） |
|--------------|---------------------|-------------------------------|
| **数据类型** | 二分类响应变量      | 计数型响应变量                |
| **主要模型** | 逻辑斯谛回归        | 泊松回归与负二项回归          |
| **连接函数** | Logit连接           | 对数连接                      |
| **参数解释** | 优势比(OR)          | 发生率比(IRR)                 |
| **关键诊断** | ROC曲线、分类指标   | 过度离散检验、残差分析        |
| **模型选择** | AIC/BIC、似然比检验 | 过度离散诊断、信息准则        |
| **应用领域** | 信用风险评估        | 保险精算、流行病学            |
| **软件实现** | R: `glm()`函数      | Python: `statsmodels`         |

共同的分析步骤

两个案例都遵循了GLM分析的标准流程：

1.  **数据理解与探索**：了解数据特征、变量分布、响应变量特性
2.  **模型建立**：从简单模型开始，逐步增加变量，考虑交互作用
3.  **模型诊断**：检查模型假设、识别影响点、评估拟合优度
4.  **模型比较与选择**：使用信息准则、假设检验选择最佳模型
5.  **结果解释与应用**：计算效应大小（优势比/发生率比）、边际效应，给出实际建议

GLM应用的通用原则

1.  **根据响应变量类型选择模型**：
    -   二分类 → 逻辑回归
    -   多分类 → 多项/有序逻辑回归
    -   计数 → 泊松/负二项回归
    -   正连续 → Gamma/逆高斯回归
2.  **重视模型诊断**：
    -   检查分布假设是否成立
    -   识别影响点和异常值
    -   检验模型设定的合理性
3.  **平衡模型复杂性与解释性**：
    -   避免过度拟合
    -   优先选择理论支持且有实际意义的变量
    -   考虑模型的实用性和解释性
4.  **结果解释的谨慎性**：
    -   统计显著性不等于实际重要性
    -   考虑效应大小和实际意义
    -   注意交互作用和调节效应

进一步学习建议

1.  **扩展模型**：
    -   零膨胀模型（零值过多的计数数据）
    -   混合效应GLM（层次结构数据）
    -   广义可加模型（非线性关系）
2.  **高级诊断技术**：
    -   交叉验证评估预测性能
    -   正则化方法防止过拟合
    -   贝叶斯GLM处理不确定性
3.  **软件技能**：
    -   R: `glmnet`（正则化GLM）、`lme4`（混合效应模型）
    -   Python: `sklearn`（机器学习集成）、`PyMC3`（贝叶斯建模）

通过这两个综合案例，我们展示了GLM在实际数据分析中的完整应用流程。无论是二分类问题还是计数数据问题，GLM都提供了统一的框架和系统的分析方法。掌握这些方法，能够帮助研究者更好地分析复杂数据，得出可靠结论，并为决策提供科学依据。

## 本章总结

本章系统介绍了广义线性模型的理论框架和应用方法。我们从最基本的虚拟变量技术开始，逐步建立了GLM的统一视角，深入探讨了逻辑斯谛回归、泊松回归等核心模型，并简要介绍了其他重要的GLM和高级主题。

核心概念回顾

1.  **虚拟变量回归**：处理分类自变量的基本技术，通过创建二进制变量将分类信息纳入回归框架，系数解释为组间差异。

2.  **GLM理论框架**：三要素结构——线性预测器、连接函数、响应分布。指数分布族提供了统一的数学基础，最大似然估计和迭代加权最小二乘是核心估计方法。

3.  **逻辑斯谛回归**：处理二分类数据的标准方法，使用Logit连接函数，参数解释基于优势比。扩展到多项和有序情况，并比较了Probit模型。

4.  **泊松回归**：处理计数数据的基础模型，使用对数连接函数，参数解释基于发生率比。处理过度离散的扩展包括负二项回归和零膨胀模型。

5.  **模型进阶**：其他常见GLM（Gamma、逆高斯等）、模型诊断与选择方法、高级主题（拟似然、混合效应、广义可加模型等）。

方法选择指南

在实际研究中，选择适当的GLM模型应基于以下考虑：

| 响应变量类型     | 推荐模型        | 连接函数     | 注意事项             |
|------------------|-----------------|--------------|----------------------|
| 连续正态         | 线性回归        | 恒等         | 检查正态性、同方差   |
| 二分类           | 逻辑回归/Probit | Logit/Probit | 检查过离散、分离问题 |
| 多分类（无序）   | 多项逻辑回归    | 多项Logit    | 参照组选择、IIA假设  |
| 多分类（有序）   | 有序逻辑回归    | 累积Logit    | 比例优势假设检验     |
| 计数             | 泊松回归        | 对数         | 检查过度离散、零膨胀 |
| 正连续（右偏）   | Gamma回归       | 对数/倒数    | 检查方差结构         |
| 计数（过度离散） | 负二项回归      | 对数         | 估计离散参数         |
| 计数（零过多）   | 零膨胀模型      | 对数         | 两部分模型           |

实践要点提醒

1.  **数据探索先行**：分析前充分了解数据特征，特别是响应变量的分布、分类变量的频数、连续变量的分布形态。

2.  **模型假设检查**：每个GLM都有特定假设（如泊松的等离散性、逻辑回归的线性Logit假设），必须进行诊断检验。

3.  **模型比较验证**：使用多种准则（AIC/BIC、交叉验证）比较不同模型，避免过度依赖单一指标。

4.  **结果解释谨慎**：统计显著性不等于实际重要性，结合领域知识解释结果。对于非线性模型（如Logit），注意边际效应与系数的区别。

5.  **稳健性检验**：进行敏感性分析，检查异常值、不同设定对结果的影响。

理论深化

1.  **经典著作**：
    -   McCullagh & Nelder (1989) *Generalized Linear Models*（理论权威）
    -   Agresti (2013) *Categorical Data Analysis*（分类数据全面介绍）
    -   Fahrmeir & Tutz (2001) *Multivariate Statistical Modelling Based on Generalized Linear Models*（多元GLM）
2.  **现代扩展**：
    -   Wood (2017) *Generalized Additive Models: An Introduction with R*（GAM详细指南）
    -   Gelman & Hill (2006) *Data Analysis Using Regression and Multilevel/Hierarchical Models*（层次模型应用）
    -   Fox (2015) *Applied Regression Analysis and Generalized Linear Models*（应用导向）

广义线性模型是统计学中极具生命力的框架，它将线性回归的直观性与非线性模型的灵活性完美结合。掌握GLM不仅意味着掌握了一套分析工具，更意味着获得了一种统一看待各种统计模型的思维方式。随着数据科学的发展，GLM的核心思想仍在不断扩展和深化，为处理日益复杂的数据分析问题提供坚实的方法论基础。

**关键词**：广义线性模型、虚拟变量、逻辑斯谛回归、泊松回归、指数分布族、连接函数、最大似然估计、优势比、发生率比、模型诊断、过度离散